臺灣臺中地方法院刑事裁定　　　　　　　96年度聲判字第38號
聲　請　人
即　告訴人　乙○○
代　理　人　劉有德律師
被　　　告　甲○○
上列聲請人因告訴被告誣告案件，不服臺灣高等法院臺中分院檢
察署檢察長駁回再議之處分（九十六年度上聲議字第五八五號）
，聲請交付審判，本院裁定如下：
    主  文
聲請駁回。
    理  由
甲、程序方面：
一、按告訴人不服上級法院檢察署檢察長或檢察總長認再議為無
    理由而駁回之處分者，得於接受處分書後十日內委任律師提
    出理由狀，向該管第一審法院聲請交付審判，刑事訴訟法第
    二百五十八條之一定有明文。
二、聲請人以被告甲○○涉犯誣告案件提出告訴，經臺灣臺中地
    方法院檢察署檢察官以民國九十六年度偵字第一二一三號為
    不起訴處分，聲請人不服，聲請再議，經臺灣高等法院臺中
    分院檢察署檢察長以九十六年度上聲議字第五八五號認再議
    之聲請無理由予以駁回，聲請人於九十六年四月二十日收受
    該駁回再議處分書，並在法定期間內於九十六年四月二十八
    日委任劉有德律師提出理由狀，向本院聲請交付審判等情，
    有上開處分書、送達證書附於臺灣臺中地方法院檢察署前開
    案卷可稽，經本院調閱該卷查明無訛，復有刑事交付審判理
    由狀附於本院案卷可稽，合先敘明。
乙、實體方面：
一、臺灣臺中地方法院檢察署檢察官不起訴處分（九十六年度偵
    字第一二一三號）之理由略以：
  (一)告訴意旨略以：被告甲○○與告訴人乙○○係夫妻，竟意圖
    使告訴人受刑事及懲戒處分，於民國九十四年八月底、九月
    初，以門號00-00000000號或0000000000號之電話向臺中市
    警察局督察室檢舉，告訴人向某汽車修理業者收受賄賂新臺
    幣（下同）六萬元，誣告告訴人貪污，嗣經臺中市警察局督
    察室發交臺中市警察局第四分局第二組調查結果，並無告訴
    人收受賄賂情事，因認被告涉有刑法第一百六十九條誣告罪
    嫌云云。
  (二)按犯罪事實應依證據認定之，無證據不得認定犯罪事實，刑
    事訴訟法第一百五十四條第二項定有明文。再認定不利於被
    告之事實，須依積極證據，苟積極證據不足為不利於被告事
    實之認定時，即應為有利於被告之認定；又按告訴人之告訴
    ，係以使被告受刑事訴追為目的，是其陳述是否與事實相符
    ，仍應調查其他證據以資審認，最高法院三十年上字第八一
    六號判例、五十二年臺上字第一三○○號判例要旨參照。
  (三)訊據被告甲○○堅決否認有何誣告犯行，辯稱：伊雖有以門
    號00-00000000號電話撥打電話至臺中市警察局督察室，然
    督察室回電時，伊即述說遭受家暴，並說有一位警員收受賄
    賂並洩密，但伊沒有指名道姓，督察室連伊姓名都不知道，
    知悉有警員收受賄賂及洩密，係因告訴人是伊丈夫，曾帶伊
    去車廠看他收受，因告訴人每次處理車禍時遇到需要處理之
    車輛，就打電話到車場來拖車去處理，故其知道告訴人因為
    這樣收了很多賄款，告訴人都大肆宣染，不只伊知道等語。
    經查：
    (1)告訴意旨認被告涉有誣告罪嫌，無非以電話通聯記錄及民
      事聲請通常保護令狀為據。惟被告否認電話通聯記錄上之
      0000000000電話係其所使用，又縱使該電話門號確為被告
      使用，該電話門號之通聯記錄亦僅足證明被告有撥打電話
      給臺中市警察局督察室，並不足證明通話內容為何，更無
      法逕認通聯內容為誣告告訴人犯罪。又本案被告於民事聲
      請通常保護令案件審理過程中所為之陳述，乃係依法所為
      之答辯，並非向有偵查犯罪權之公務員指訴他人犯罪，亦
      無從認定被告有誣告之行為。
    (2)經先後向臺中市警察局函詢有關「貴局督察室於九十四年
      八月底至九月初間，是否曾受理檢舉電話檢舉乙○○警員
      收受汽車修理廠業者賄款新台幣六萬元」及「九十四年八
      月底至九月初間，是否有一名甲○○小姐撥打電話至貴局
      督察室檢舉投訴？若有，投訴事項為何？上開期間是否有
      受理行動電話0000000000號或室內電話00-00000000號撥
      打至貴局檢舉投訴？若有，檢舉內容為何？」，經臺中市
      警察局於九十五年八月十七日函覆稱：「九十四年八月底
      至九月初之間，未曾有受理檢舉警員乙○○收受汽車修理
      廠業者賄款六萬元之相關紀錄及調查案卷資料。」等情；
      於九十五年十一月二十八日又函覆稱：「九十四年八月底
      至九月初間，尚無民眾甲○○電話投訴之案況紀錄，亦無
      0000000000及00-00000000號電話檢舉投訴之案況紀錄。
      另據本局警員乙○○（係甲○○之配偶）之父陳助先生日
      前所提供之通聯紀錄顯示，前揭0000000000電話曾於九十
      四年九月十二日十七時二十六分四十一秒至五十六秒與本
      局督察室00-00000000電話通聯，其通話時間為十五秒。
      惟依常理判斷，該通電話之通話時間僅十五秒，應無法完
      成案件檢舉或投訴，且經查閱本局督察室『受理各類案件
      紀錄表』，該段時間並無民眾甲○○檢舉或投訴紀錄。」
      等情，分別有臺中市警察局中市警督字第0950078778號及
      第0950107798號函在卷可稽。
    (3)質之告訴人於本署偵查中陳稱：他們檢舉時，並沒有指明
      是我，係我懷疑是被告所檢舉，臺中市警察局在約談時，
      除我之外，尚有約談其他幾位同事等語。足見告訴人並未
      親眼見聞被告有誣指其犯罪之行為，亦無確切證據足資證
      明被告確實有向臺中市警察局督察室指訴貪污收賄。而證
      人簡韶祈即臺中市警察局第四分局第二組組長於告訴人所
      聲請之臺灣臺中地方法院九十五年度家護字第一九四號通
      常保護令事件審理時亦證稱：有接獲有人檢舉同仁貪污情
      形，但因沒有具名那位警察亦無具體說明事實，所以後來
      沒有受理該案等語，則依證人簡紹祈之陳述，僅能證明有
      人檢舉有警察同仁貪污，無法證明有指名檢舉告訴人貪污
      ，更無法證明是被告檢舉投訴。又被告於上開民事通常保
      護令事件審理中，亦否認0000000000電話為其所使用，而
      縱使該行動電話門號確為被告所使用，然依臺中市警察局
      前開函覆內容可知，九十四年八月底至九月初間，並無被
      告電話投訴之案況紀錄，亦無0000000000號電話檢舉投訴
      之案況紀錄，殊難認被告有以上開電話門號向臺中市警察
      局督察室檢舉被告收賄貪污。
    (4)綜上所述，尚難認定被告有何誣告之行為，被告所辯，應
      堪採信。此外復查無其他積極證據足認被告有何誣告之行
      為，揆諸首揭法條及判例要旨，即難僅憑告訴人片面之指
      訴，遽為不利被告犯罪事實之認定，故應認其犯罪嫌疑不
      足。
二、臺灣高等法院臺中分院檢察署檢察長駁回再議處分書（九十
    六年度上聲議字第五八五號）之理由略以：
  (一)聲請再議意旨略以：被告甲○○為聲請人之配偶，其利用行
    動電話向督察室檢舉聲請人收賄，有通話明細單，顯係誣告
    之行為。聲請人為警員，被告檢舉指稱「有一位警員收賄」
    明顯是指聲請人而言，難謂無使聲請人受刑事重刑判決及懲
    戒處分之誣告行為，被告誣告犯行明確，乃原檢察官就此未
    詳加調查，遽為被告不起訴之處分，尚有未當，為此聲請再
    議，請發回續查云云（詳如聲請再議狀內容）。
  (二)依聲請人提供之通聯紀錄顯示其通話時間僅十五秒。依常理
    判斷，在此十五秒之內，應無法完成案件之檢舉及投訴之陳
    述行為。又依臺中市警察局函覆稱：九十四年八月至九月間
    ，未曾受理聲請人向汽車修理業者收賄六萬元之相關紀錄及
    調查案件資料等情，此有臺中市警察局警督字第0950078778
    號及第0950107798號函可稽。足認被告縱有利用手機向聲請
    人服務機關之上級，撥打電話，因無指名何人為犯罪人，且
    無具體之檢舉紀錄，難認被告有虛構事實誣告聲請人犯罪，
    自難遽課以刑法誣告之刑責。原檢察官就此調查已臻詳盡，
    原處分並無違誤，聲請人執此指摘原處分不當，為無理由。
三、聲請交付審判意旨略以（詳見刑事聲請交付審判狀及歷次理
    由狀）：
  (一)本案被告確有打電話至警局檢舉誣告告訴人收受賄賂：
    (1)被告確有於九十四年九月四日及同年月十二日二次以0000
      000000號行動電話撥至臺中市警察局第四分局第二組、及
      臺中市警察局督察室，分別為一二九五秒（二十二分鐘）
      及十五秒，有該行動電話之通話明細清單可稽。
    (2)該0000000000號行動電話係由被告所使用，亦經被告於九
      十五年十二月二十二日在本院九十五年度家護抗更字第二
      號，所具之民事補充證據狀陳述明確，及所附之通話明細
      清單可按。
    (3)被告亦自承其有以門號00-00000000號電話撥打至臺中市
      警察局督察室，督察室有回電。
  (二)被告確有檢舉誣告告訴人收受賄賂貪污：
    (1)被告亦自承在上揭督察室回電時，其即述說遭家暴，並說
      有一位警員收受賄賂並洩密。
    (2)被告僅與告訴人共同生活，被告向督察室述說遭家暴當然
      係指遭告訴人家暴，並同時說有一位警員「收受賄賂」及
      「洩密」，而告訴人係警員，其意當然係指告訴人收受賄
      賂及洩密。
    (3)如上揭所述，被告並稱：告訴人係伊丈夫，曾帶伊去車廠
      看他收受，... 故伊知道告訴人因為這樣收受很多賄款。
      則其所指之有一位警員收受賄賂當然係在指告訴人。
    (4)又被告於九十三年十二月初，利用告訴人為警員身分，提
      供被告之債務人黃文河之資料，教唆告訴人利用警用通行
      密碼查訊黃文河之通緝資料，洩漏黃文河之通緝資料給被
      告，則其所謂之一位警員洩密，當然係指告訴人。且被告
      並再於九十五年八、九月間，據上開通緝資料，檢舉告訴
      人洩漏國防以外應秘密之文書，經臺灣臺中地方法院檢察
      署檢察官於九十五年十一月六日以九十五年度偵字第二二
      一九一號為緩起訴之處分確定。
    (5)被告復因與第三人吳建坤發生爭執，於九十二年八月初，
      提供吳建坤之年籍資料，要告訴人利用警網系統查詢吳建
      坤之前科資料，並提出檢舉，現由臺灣臺中地方法院檢察
      署檢察官以九十六偵字第九四○○號（毅股）偵查中。
  (三)臺中市警察局督察室確已受理被告之檢舉，並已開始調查：
    臺中市警察局第四分局第二組組長簡韶祈於九十五年三月二
    日在本院九十五年家護字第一九四號家暴事件中亦證稱：我
    們有按獲有人檢舉同仁貪污情形，... 檢舉人是跟督察室反
    應，我們的員警在處理車禍時，與拖吊場有勾結情事，所以
    當時按獲督察室通知後，就與本分局車禍處理小組的成員逐
    一各別溝通等語，足以證明確實有人向台中市警察局督察室
    檢舉警員收賄情事。
  (四)按誣告罪誣告之方式，並不以書面為之為必要，其以言詞、
    電話為之均無不可。又誣告並不以具名為要件，故以匿名誣
    告他人犯罪，仍應成立誣告罪。再誣告不以指名被誣告之人
    為必要，其以不記名或不特定人之方式為之，只要對於客觀
    上可得確定之人而為誣告，亦構成本罪。誣告罪之既遂，以
    虛偽之申告達到於該管公務員時，即完全成立。最高法院屢
    著有判例可資參照。依上揭簡韶祈組長之陳述，有人向督察
    室反應，及有接獲督察室通知，即表示警察機關已經受理，
    檢舉案即為已經成立，並進行約談。被告亦自認有向督察室
    指述有一位警員收受賄賂及洩密，並說告訴人收受很多賄款
    ，則被告已經向對告訴人有懲戒權及刑事偵查權之上級機關
    誣告告訴人收賄，即應成立誣告罪。不因警察機關調查結果
    無檢舉內容所述之收賄事實，以及警察機關有無建檔列案而
    有不同，警察機關有無建檔列案，為警察機關內部有無疏失
    之問題，不妨害被告誣告行為之成立。是被告確有向告訴人
    之上級機關誣指告訴人收受賄賂，事證明確，雖未具體指名
    告訴人，但客觀上已可得確定被告係在指訴告訴人收受賄賂
    。又被告已自承在臺中市警局督察室回電時，並指述有一位
    警員收受賄賂。原不起訴處分書及二審處分書第三頁謂：「
    被告沒有指明檢舉係告訴人」、「告訴人未親眼見聞」、「
    無確切證據證明被告確實有向臺中市警察局督察室指訴貪污
    受賄」、「警局未受理該案」、「無法證明是被告檢舉投訴
    」為理由，將被告誣告訴人收受賄賂貪污部分為不起訴之處
    分、及駁回之處分，完全與上揭所述之事實相違、及與上開
    判例相背。
  (五)其次被告檢舉告訴人收賄，係被告以門號00-00000000號電
    話撥打至臺中市警察局督察室，在督察室回電時，述說遭家
    暴，並述說有一位警員收受「賄賂」並洩密，此為被告所自
    承，並經督察室通知第四分局進行調查約談，已如上述。在
    督察室回電與被告連絡時，其間通話時間有多久，不可得知
    ，且不問其通話時間有多久，被告檢舉誣告告訴人之指述已
    達到告訴人之上級機關，並已完成檢舉誣告行為，不可因警
    局回覆函謂被告於九十四年九月十二日以0000-000000號行
    動電話撥打至臺中市警察局督察室為十五秒，而即遽謂被告
    無法完成檢舉。又0000000000號行動電話確係被告所使用，
    而被告確有以該行動電話於九十四年九月四日二十一時四
    十八分七秒時撥打至臺中市警察局第四分局第二組（督察組
    ），及於九十四年九月十二日十七時二十六分四十一秒撥打
    至臺中市警察局督察室，原不起訴處分書及二審之處分書竟
    謂「九十四年八月底至九月間，亦無0000000000號行動電話
    檢舉投訴之紀錄」，顯然對告訴人指述之事實，及提出之證
    物未加予以斟酌。況且依被告之上揭陳述，其已自承有以門
    號00-00000000號電話撥打至臺中市警察局督察室，於臺中
    市警察局督察室回電時，指訴告訴人收受賄賂，則有無以上
    揭行動電話報案，已非問題之所在，而臺中市警察局於偵查
    中，所為之回函顯然不實；且臺中市警察局就被告之檢舉有
    無作成紀綠、或有無受理該檢舉，並非被告應否成立誣告罪
    之要件，與被告應否成立誣告罪無關。又聲請民事保護令事
    件，亦與告訴人有無收受賄賂不相關，告訴人在當時亦無聲
    請核發民事通常保護令，亦無所謂之攻擊防禦情事，臺中市
    警察局督察室係告訴人之上級機關，並非聲請民事保護令之
    受理機關或審理機關。被告打電話給告訴人之上級監督機關
    ，其目的在意圖使告訴人受刑事、及懲戒處分，而向告訴人
    之上級機關檢舉告訴人收受賄賂，事證明確。原檢察官竟為
    不起訴處分，二審檢察官竟以一語帶過之方式，將告訴人之
    再議駁回，不僅其認定事實與事實不符，且其法律見解亦與
    最高法院判例相背。
  (六)再本案被告確係有打電話至臺中市警察局督察室檢舉誣告告
    訴人貪污收受賄賂，縱認被告未指定犯人，然亦應成立刑法
    第一七一條第一項之罪，檢察官竟認為不成立任何罪名，是
    否有所誤解？
四、經查：
(一)、按告訴人不服上級法院檢察署檢察長或檢察總長認再議為無
    理由而駁回之處分者，得於接受處分書後十日內委任律師提
    出理由狀，向該管第一審法院聲請交付審判；法院認交付審
    判之聲請不合法或無理由者，應駁回之；法院為前項裁定前
    ，得為必要之調查，刑事訴訟法第二百五十八條之一、第二
    百五十八條之三第二項前段、第三項，分別定有明文。刑事
    訴訟法於九十一年二月八日經修正公布，新增前述第二百五
    十八條之一，此乃對於「檢察官不起訴或緩起訴裁量權」制
    衡之一種外部監督機制，此時，法院僅在就檢察官所為之不
    起訴或緩起訴之處分是否正確加以審查，以防止檢察機關濫
    權，依此立法精神，法院就聲請交付審判案件之審查，所謂
    「得為必要之調查」，其調查證據之範圍，亦應以偵查中曾
    顯現之證據為限，不可就告訴人新提出之證據再為調查，亦
    不可蒐集偵查卷以外之證據。又依新修正刑事訴訟法第二百
    六十條對於不起訴處分已確定或緩起訴處分期滿未經撤銷者
    得再行起訴之規定，其立法理由說明，本條所謂不起訴處分
    已確定者，係包括「聲請法院交付審判復又經駁回者」之情
    形在內，則法院就聲請交付審判案件之審查，所謂「得為必
    要之調查」，其調查證據範圍，自更應以偵查中曾顯現之證
    據為限，不得就告訴人新提出之證據再為調查，亦不可蒐集
    偵查卷以外之證據，否則將與刑事訴訟法第二百六十條之再
    行起訴之規定，混淆不清，故法院裁定交付審判之前提，必
    須偵查卷內所存證據已符合刑事訴訟法第二百五十一條第一
    項規定「足認被告有犯罪嫌疑」檢察官應提起公訴之情形，
    亦即該案件已經跨越起訴門檻，否則，縱或法院對於檢察官
    所認定之基礎事實有不同判斷，但如該案件仍須另行蒐證、
    偵查，始能判斷應否交付審判者，因交付審判審查制度並無
    如同再議救濟制度得發回原檢察官繼續偵查之設計，法院仍
    應依同法第二百五十八條之三第二項前段規定，以聲請為無
    理由裁定駁回。復按犯罪事實應依證據認定之，無證據不得
    認定犯罪事實，刑事訴訟法第一五四條第二項定有明文。又
    告訴人之告訴，係以使他人受刑事訴追為目的，是其陳訴是
    否與事實相符，仍應調查其他證據以資審認，最高法院五十
    二年台上字第一三○○號判例可資參照。另認定犯罪事實應
    依證據，為刑事訴訟法所明定，故被告否認犯罪事實所持之
    辯解，縱屬不能成立，仍非有積極證據足以證明其犯罪行為
    ，不能遽為有罪之認定，最高法院三十年上字第一八三一號
    判例亦著有判例。
(二)、上開不起訴處分及駁回再議理由暨事證，業經本院調閱前開
    卷證核閱屬實，上開案件事證均已詳為勾稽，已如前述，其
    認事用法，並無違誤。而被告與聲請人二人係夫妻，聲請人
    雖以0000-000000行動電話之通話明細清單及被告於聲請人
    以被告為相對人之本院民事通常保護令審理事件中之答辯為
    據，認被告涉有誣告罪嫌。惟被告否認誣告犯行，亦否認電
    話通聯記錄上0000000000係其所使用，然縱使該電話門號確
    為被告使用，且被告確係有於九十四年九月四日及同年月十
    二日二次以0000000000號行動電話撥至臺中市警察局第四分
    局第二組、及臺中市警察局督察室，分別為一二九五秒及十
    五秒，然該電話門號之通聯記錄僅足證明被告有撥打電話給
    臺中市警察局督察室、臺中市警察局第四分局第二組，並不
    足證明通話內容為何，更無法逕認通聯內容為誣告告訴人犯
    罪；此觀諸臺中市警察局九十五年八月十七日中市警督字第
    0950078778號函覆稱：「九十四年八月底至九月初之間，未
    曾有受理檢舉警員乙○○收受汽車修理廠業者賄款六萬元之
    相關紀錄及調查案卷資料。」及九十五年十一月二十八日第
    0950107798號函覆稱：「九十四年八月底至九月初間，尚無
    民眾甲○○電話投訴之案況紀錄，亦無0000000000及00-000
    00000號電話檢舉投訴之案況紀錄。．．．且經查閱本局督
    察室『受理各類案件紀錄表』，該段時間並無民眾甲○○檢
    舉或投訴紀錄。」自明。況於偵查中檢察官業已先後向臺中
    市警察局函詢有關「貴局督察室於九十四年八月底至九月初
    間，是否曾受理檢舉電話檢舉乙○○警員收受汽車修理廠業
    者賄款新台幣六萬元」及「九十四年八月底至九月初間，是
    否有一名甲○○小姐撥打電話至貴局督察室檢舉投訴？若有
    ，投訴事項為何？上開期間是否有受理行動電話0000000000
    號或室內電話00-00000000號撥打至貴局檢舉投訴？若有，
    檢舉內容為何？」，而經臺中市警察局於九十五年八月十七
    日及九十五年十一月二十八日函覆如上，則聲請人以上開理
    由謂檢察官對於其指述之事實及提出之證物未加以斟酌云云
    ，顯然無據。再聲請人於臺灣臺中地方法院檢察署檢察官偵
    查中自陳：他們檢舉時，並沒有指明是我，係我懷疑是被告
    所檢舉，臺中市警察局在約談時，除我之外，尚有約談其他
    幾位同事等語；且證人簡韶祈即臺中市警察局第四分局第二
    組組長於上開本院九十五年度家護字第一九四號民事通常保
    護令事件審理時亦證稱：有接獲有人檢舉同仁貪污情形，但
    因沒有具名那位警察，亦無具體說明事實，所以後來沒有受
    理該案等語，則依上開聲請人自陳及證人簡紹祈之證述可以
    得知，本件雖有人檢舉警察同仁貪污，然並未指名檢舉係告
    訴人貪污，亦未說明具體事實，更無法證明是被告檢舉投訴
    告訴人貪污，則聲請人以上開理由另謂被告雖未具體指名聲
    請人，但客觀上已可得確定被告係在指訴聲請人收受賄賂云
    云，並無確實證據可資憑採，自難信屬真實。再按誣告罪之
    成立，以意圖他人受刑事處分虛構事實而向該管公務員申告
    為其要件，故其所訴事實，雖不能證明係屬實在，而在積極
    方面尚無證據證明其確係故意虛構者，仍不能遽以誣告罪論
    處，最高法院著有四十六年台上字第九二七號判例可資參照
    ，本件依聲請人在偵查中所提出之證據，在積極方面亦無從
    證明被告確係故意虛構事實而向該管公務員申告，則依上開
    判例意旨，自不能遽以誣告罪論處。此外，聲請人另謂縱認
    被告未具體指定何人，然亦應成立刑法第一七一條第一項之
    罪云云，既乏積極證據證明，亦與上開判例意旨未合，自無
    可採。
五、綜上所述，被告因不起訴處分在案，且原處分書並詳述其理
    由，本院復細審全案卷證後，亦認原檢察官認被告之罪嫌不
    足而予處分不起訴，核無不合；且無不利被告之事證未經檢
    察機關詳為調查或斟酌，或不起訴處分書所載理由違背經驗
    法則、論理法則或其他證據法則等得據以交付審判之事由存
    在。聲請人其聲請交付審判，為無理由，應予駁回。
據上論斷，依刑事訴訟法第二百五十八條之三第二項前段，裁定
如主文。
中　　華　　民　　國　　96　　年　　9 　　月　　12　　日
                刑事第十四庭  審判長法  官   陳  葳
                                    法  官   林世民
                                    法  官   洪堯讚
上正本證明與原本無異。
不得抗告。
                          　　　    書記官　 沈慧玲
中　　華　　民　　國　　96　　年　　9 　　月　　12　　日
